臺灣臺中地方法院交通事件裁定　　　　99年度交聲字第4078號
原處分機關　交通部公路總局臺中區監理所
異　議　人　協詮環保工程有限公司
即受處分人　代表人林恒瑤
上列受處分人因違反道路交通管理處罰條例案件，對於交通部公
路總局臺中區監理所民國99年11月12日所為之處分（中監違字第
裁60-GF0000000號裁決書），聲明異議，本院裁定如下：
    主    文
原處分撤銷。
協詮環保工程有限公司不罰。
    理    由
一、原處分機關略以：本件異議人即受處分人協詮環保工程有限
    公司（下稱受處分人）之司機劉德貴於民國99年9月10日11
    時15分許，駕駛車牌號碼380-QR號自用大貨車裝載廢棄物污
    泥，行經臺中市西屯區○○區○○路21號前，有「裝載泥土
    ，未依規定使用砂石專用車」之違規事實，經臺中市政府警
    察局第六分局依違反道路交通管理處罰條例第29條之1第1項
    之規定舉發。原處分機關於99年11月12日，以中監違字第裁
    60-GF0000000號裁決書，裁處其罰鍰新臺幣6萬元等語。
二、本件受處分人則以：受處分人所有380-QR號車輛，並非載運
    土方，而是一般廢棄物污泥，且依行政院環境保護署99年9
    月1日環署廢字第09900077023號函意旨亦認污泥之外觀、本
    質與產出來源均與「砂石、土方」不同，爰聲明異議等語。
三、按違反行政法上義務之行為非出於故意或過失者，不予處罰
    ，行政罰法第7條第1項定有明文。故對於性質上為行政罰之
    交通違規事件亦適用之。經查：
（一）受處分人否認事先知道「廢棄物污泥」係屬於道路交通管
      理處罰條例第29條之1第1項所認定之「土方」；而臺中縣
      環境保護局轉發由行政院環境保護署所檢送之交通部99年
      8月24日交路字第0990047159號函，提醒告知轄內之廢棄
      物清除業者，如載運廢棄物污泥，因其外觀與成分與一般
      土方無異，裝載行駛道路時，應依規定使用砂石專用車輛
      ；係由臺中縣廢物棄清除處理商業同業公會於99年9月10
      日以中縣九九清理字第0990026號函發出。依一般文件郵
      遞速度推論，異議人應不可能於當日即99年9月10日收到
      （異議人自承係99年9月13日收到），亦即受處分人所屬
      之司機被認定違規之時間在99年9月10日11時15分，故依
      卷內資料尚難以證明異議人有違規之故意。
（二）現行法律中僅有營造業法第8條第2款及道路交通管理處罰
      條例第29條之1第1項提到「土方」二字，惟相關施行細則
      或道路交通安全規則，對於土方沒有明確定義解釋；依一
      般人之認知，所謂土方係指營建工程之剩餘物，包括建築
      工程、公共工程及其他民間工程所產生之剩餘泥、土、砂
      、石、磚、瓦、混凝土塊等，經暫屯、堆置可供回收、分
      類、加工、轉運、處理、再生利用者，屬有用之土壤砂石
      資源；亦即「土方」之產生來源係營建工程，其本質是可
      供再利用之資源，與污泥之產生來源不以營建工程為限，
      其本質是需加以清除處理之廢棄物不同。故主管機關未明
      確函釋之前，一般人難以從法條的文義推論知悉。受處分
      人並非以載運砂石為業之人，而係廢棄物清除處理之特許
      機構，有公司基本資料查詢表附卷可證；故期待受處分人
      應認識「廢棄物污泥」，因「外觀」與「成分」等同於營
      建工程剩餘之土方，其載運需使用「專用車輛」一節，本
      院認應屬過苛（事實上廢棄物清除處理的中央主管機關即
      行政院環境保護局，仍堅持認為廢棄物污泥本質與產出來
      源與「土方」不同，僅外觀類似，應非屬「土方」之範疇
      ，見該署99年9月1日環署廢字第0990077023號函；僅係基
      於機關相互尊重，轉知道路交通管理處罰條例之主管機關
      即交通部對土方之法律見解）。
（三）誠然，人民有知法的義務；惟法令變動快速，各項行政法
      規又隨著社會變遷日益增加，規範事項亦日益繁複詳密，
      從事相關特許行業之人對相關法令的認識應高於一般人民
      ，但對其他行業領域所負有的知法義務，應與一般人民相
      當，不應課予過高的義務；主管機關更應適時、主動發布
      由其他主管機關所掌管但與本機關業務有關連的法規命令
      ，以善盡對所監督特許事業機構的教示、協力義務，而避
      免有「不教而殺，謂之虐」的苛酷。本件受處分人主觀上
      認知其所載運之物為「廢棄物」，而主管機關即臺中縣環
      境保護局（現改制為臺中市政府環境保護局）於99年9 月
      10日之前，也未曾教示轄區內特許事業，使之知悉「廢棄
      物污泥」等同於土方，不可使用一般車輛載運，而需向使
      用專用車輛；故受處分人於99年9月10日時，使用一般大
      貨車載運廢棄物污泥，應無故意或過失可言。
四、綜上所述，本件受處分人未以專用車輛載運被認定為土方之
    廢棄物污泥，難認有故意或過失之可言，受處分人不應受罰
    ，原處分機關疏未詳查，遽以裁罰，自有違誤。是本件異議
    為有理由，原處分應予撤銷，並為受處分人不罰之諭知。
五、據上論斷，應依道路交通管理處罰條例第87條第2項、道路
    交通事件處理辦法第19條前段，裁定如主文。
中    華    民    國   100    年    7     月    19    日
                  交通法庭      法  官  施慶鴻
以上正本證明與原本無異。
如不服本裁定，應於收受送達後5日內向本院提出抗告狀。（應
附繕本）
                                書記官  許清源
中    華    民    國   100    年    7     月    19    日